臺北高等行政法院判決　　　　　　　　　　　　　　　九十年度簡字第七八一○號
　　原　　　告　甲○
　　被　　　告　台北市政府
　　代　表　人　乙○○市長）.
右當事人間因有關大眾捷運系統事務事件，原告不服交通部中華民國九十年四月二十
五日交訴九十字第二七二九三號訴願決定，提起行政訴訟。本院判決如左：
　　主  文
原告之訴駁回。
訴訟費用由原告負擔。
　　事  實
緣臺北捷運公司稽查人員於民國（下同）八十九年七月二十四日十八時十分，在臺北
捷運新店市公所站查獲原告甲○觸按緊急停車鈕致系統無法正常運作，職勤員警以八
十九年七月二十四日編號Ａ○○四九八三號臺北市政府違反大眾捷運系統管理事件處
分書，處原告新台幣（下同）五萬元之罰鍰，原告不服，提起訴願，經被告重新審查
後，考量原告之違規行為對捷運系統之影響程度，依比例原則及衡酌可非難程度，以
八十九年九月二十六日府交五字第八九○八七○一四○○號函撤銷原處分，改處原告
一萬元之罰鍰。惟原告仍表不服，復提起訴願，經被告重新審查後，類推適用社會秩
序維護法第九條第一項第三款規定，撤銷八十九年九月二十六日府交五字第八九○八
七○一四○○函所為處分，另以九十年一月九日府交五字第九○○○五八一六○○號
函改處原告五千元之罰鍰，原告仍表不服，提起訴願，旋遭交通部駁回，遂向本院提
起行政訴訟。茲摘敘兩造訴辯意旨如左：
壹、原告起訴意旨略謂：
一、聲明：原告訴狀未載明。
二、理由：原告由於嘔吐、暈眩、不舒服且亟需通話，而按下紅色按鈕，竟無人理會
    。休息數分鐘才自己爬上手扶梯請求售票員協助，竟遭捷運人員強行留置，強迫
    指認，留置長達二小時，要求原告罰款及簽下罰單，強迫認罪認錯，稱原告是國
    小畢業，不識字才會去按鈴。
貳、被告答辯意旨略謂：
一、聲明：駁回原告之訴。
二、理由：(一)、本件違規事實，有八十九年七月二十四日編號Ａ○○四九八三號「臺
    北市政府違反大眾捷運系統管理事件處分書」影本附卷可稽，原告亦自承，違規
    事實洵堪認定。且原告向交通部提起訴願，交通部依據被告之訴願答辯，認原告
    之違規行為難謂無過失，及被告已考量原告違規行為所造成之影響及當時確實有
    嘔吐不適之症狀，依比例原則及可非難程度，從寬認定並類推適用社會秩序維護
    法第九條第一項第三款（精神耗弱得減輕處分）之規定，處以新臺幣五千元罰鍰
    ，並無違誤，遂駁回其訴願。(二)、有關原告訴稱急需通話，而按下紅色按鈕，竟
    無人理會乙節，查原告所觸控之系統設備係設置於捷運新店市公所站月台之「緊
    急停車按鈕」，該設備功能係為因應人員或物品意外掉落軌道時，即時阻止進站
    列車行駛，以防止事故發生。臺北大眾捷運股份有限公司為避免旅客誤觸「緊急
    停車按鈕」，該設備前方更加裝可旋轉之透明塑膠防護蓋，並於該設備下方顯目
    處張貼「緊急停車按鈕，非緊急時請勿使用，違者罰NT50,000元」之告示。另該
    公司為協助旅客或接獲旅客緊急通報，於月台亦設置緊急電話。準此，原告在須
    請求站務人員協助情況下，未使用緊急電話，卻將緊急停車按鈕誤視為通話器而
    觸按該設備之行為，造成進站列車延誤到站，(三)、有關原告訴稱遭站務人員留置
    二小時乙節，經向臺北大眾捷運股份有限公司查證，站務人員曾詢問原告是否需
    要通知救護車送至醫院診療，原告回答只要回家即可，故站務人員會同執勤員警
    及保全人員帶原告至車站職員室休息，並依違規事實開立處分書，惟原告就其處
    境一再反覆求情，請求不要開立處分書，然執勤員警基於依法行政原則，除依首
    揭法條開立處分書，亦婉轉說明相關禁止規定及訴願程序，以求原告充分了解，
    期間並無限制原告之自由，事實經過亦詳載於「臺北市政府警察局捷運警察隊第
    二分隊違規事件答辯報告表」。
　　理  由
一、按「有下列情形之一者，處新臺幣一萬元以上五萬元以下罰鍰：．．．二、任意
    操控站、車設備或以他法妨害系統設備正常運作者」。大眾捷運法第五十條之一
    第一項第二款定有明文。
二、查本件違規事實，有台北市政府警察局捷運警察隊第二分隊違規事件答辯報告表
    、八十九年七月二十四日編號Ａ○○四九八三號「臺北市政府違反大眾捷運系統
    管理事件處分書」影本附卷可稽，原告亦自承，違規事實洵堪認定。
三、原告雖主張：原告當時由於嘔吐、暈眩、不舒服且亟需通話，而按下紅色按鈕，
    並無過失云云，惟按司法院釋字二七五號解釋：「人民違反法律上之義務應受行
    政罰之行為，法律無特別規定時，雖不以出於故意為必要，仍須以過失為其責任
    條件。但應受行政罰之行為，僅須違反禁止規定或作為義務，而不以發生損害或
    危險為其要件者，推定為有過失，於行為人不能舉證證明自己無過失時，即應受
    處罰」意旨，是以原告若有過失行為仍應擔負行政罰之責任。原告固提出八十九
    年十一月二日林聰賢婦產科醫院診斷證明書證明其患有過度呼吸症候群，其症狀
    為眩暈、嘔吐及精神恍惚，有不預期發生之可能等情，並與處分書上備註欄記載
    ：「該名旅客因身體不適，誤觸停車鈕以為與站務人員通話鈕」相符，雖可認原
    告主張事發當時身體不認乙節為真實。惟查原告所觸控之系統設備係設置於捷運
    新店市公所站月台之「緊急停車按鈕」，臺北大眾捷運股份有限公司為避免旅客
    誤觸「緊急停車按鈕」，該設備前方更加裝可旋轉之透明塑膠防護蓋，並於該設
    備下方顯目處張貼「緊急停車按鈕，非緊急時請勿使用，違者罰NT50,000元」之
    告示。另該公司為協助旅客或接獲旅客緊急通報，於月台亦設置緊急電話。此有
    上開設備之照片在卷可稽。而該「緊急停車按鈕」之功能係為因應人員或物品意
    外掉落軌道時，即時阻止進站列車行駛，以防止事故發生。原告應注意在須請求
    站務人員協助情況下，應使用緊急電話，在人員或物品意外掉落軌道時，即時阻
    止進站列車行駛，以防止事故發生之緊急情況下始得按「緊急停車按鈕」，卻將
    緊急停車按鈕誤視為通話器而觸按該設備之行為，造成進站列車延誤到站，應有
    過失。況原告當時既有能力打開「緊急停車按鈕」設備前方更加裝可旋轉之透明
    塑膠防護蓋，自有能力注意不誤觸「緊急停車按鈕」，原告有能力注意不違規甚
    明，且原告早於八十九年一月及五月即知有上開眩暈、嘔吐及精神恍惚之病症，
    且有不預期發生之可能，此有上開診斷書可查，原告自應隨時有親友相陪，以防
    不測或因眩暈、嘔吐及精神恍惚而致違規之情事，詎原告亦未為防範，致眩暈、
    嘔吐及精神恍惚中誤觸「緊急停車按鈕」，其有應注意能注意而不注意之過失，
    應可認定。原告主張其因眩暈、嘔吐及精神恍惚，而無過失，殊不足採。
四、另被告已審酌原告違行為所造成之影響及當時確有眩暈、嘔吐及精神恍惚之症狀
    ，類推適用社會秩序維護法第九條第一項第三款精神耗弱得減輕處罰之規定，處
    法定罰鍰之一半即新台幣伍仟元，亦已斟酌原告當時之特殊情況。從而，被告依
    首揭規定，處原告五千元之罰鍰，並無不合。訴願決定遞予駁回，亦無違誤，均
    應予維持。本件原告之訴為無理由，應予駁回。至於原告另指訴站務人員調查之
    過程或遭站務人員留置二小時等情，是否構成其他法律效果，並非本件原告是否
    違反大眾捷運法規定之訴訟所得審究，附此敘明。
據上論結，本件原告之訴為無理由，爰依行政訴訟法第二百三十六條、第九十八條第
三項前段判決如主文。
中　　　華　　　民　　　國　　九十一　　年　　　十　　　月　　三十一　　日
                                臺 北 高 等 行 政 法 院  第 五 庭
                                                     法　官　劉介中
右為正本係照原本作成。
本件以訴訟事件所涉及之法律見解具有原則性者為限，始得於本判決送達後二十日內
向本院提出上訴狀並表明上訴理由，如已於本判決宣示後送達前提起上訴者，應於判
決送達後二十日內補具上訴理由（均按他造人數附繕本），且經最高行政法院許可後
方得上訴。
中　　　華　　　民　　　國　　九十一　　年　　　十　　　月　　三十一　　日
                                                     書記官  黃明和
